【裁判字號】    91,訴,1638
【裁判日期】    920717
【裁判案由】    分割共有物
【裁判全文】
臺灣臺南地方法院民事判決  九十一年度訴字第一六三八號
    原      告  戊○○
    訴訟代理人  林瑞成律師
    被      告  甲○○
                己○○
                丁○○
                乙○○
                丙○○
右當事人間請求分割共有物事件，本院判決如左：
    主      文
兩造共有坐落臺南縣官田鄉○○段四九六之二號、地目雜、面積一千一百八十八平方
公尺土地，分割如現況圖Ａ部份，面積二百五十二平方公尺分歸原告取得；現況圖Ｂ
、Ｃ、Ｄ、Ｅ部份，面積共計二百八十一平方公尺分歸被告甲○○取得；現況圖Ｆ部
份，面積二百九十二平方公尺分歸被告丁○○、乙○○、丙○○各依應有部份比例共
同取得；現況圖Ｇ部分，面積三百六十三平方公尺分歸被告己○○取得。
被告己○○應給付原告補償金新臺幣玖萬玖仟元，給付被告甲○○補償金新臺幣參萬
伍仟貳佰元，給付被告丁○○、乙○○、丙○○補償金新臺幣壹萬壹仟元。
訴訟費用由被告甲○○、己○○各負擔四分之一，被告丁○○、乙○○、丙○○各負
擔十二分之一，餘由原告負擔。
    事實及理由
一、本件被告丁○○、乙○○經合法通知，未於言詞辯論期日到場，核無民事訴訟法
    第三百八十六條所列各款情形，爰依原告之聲請，由其一造辯論而為判決。
二、原告主張：
  (一)坐落臺南縣官田鄉○○段四九六之二號，面積一千一百八十八平方公尺土地，係
    兩造共有，原告與被告甲○○、己○○應有部份各為四分之一，被告丁○○、乙○○、丙○○應有部份各為十二分之一。
  (二)兩造並無該土地不得分割之約定，亦無因物之使用目的而不得分割之情形，爰依
    公平原則，請求將系爭土地分割如分割圖乙案所示。
  (三)對被告抗辯所為陳述：
    (1)查被告於系爭土地上興建房屋，未取得建造執照及辦理保存登記，應為違章建
      築，依建築法規定自應受拆除之處理，被告主張應予保留房屋及應多分土地，
      於法未合。
    (2)況查被告於系爭土地上興建房屋時，均未取得共有人之同意，其先前已得到多
      占用土地之利益，如今又不願拆除房屋，俾繼續享用多占用土地之利益，對原
      告而言，顯失公平。
    (3)鑑定人係以公告地價加成方式鑑定系爭土地價值，根本未考慮系爭土地之使用
      情形及鄰近土地繁榮程度，亦未參考附近土地成交價格，即率予鑑定，殊有未
      洽。
  (四)聲明：兩造共有坐落臺南縣官田鄉○○段四九六之二號、面積一千一百八十八平
    方公尺土地，分割如分割圖乙案所示，甲部份面積二百九十七平方公尺分歸原告
    取得，乙部份面積二百九十七平方公尺分歸被告甲○○取得，丙部份面積二百九
    十七平方公尺分歸被告丁○○、乙○○、丙○○依應有部份比例共同取得，丁部
    份面積二百九十七平方公尺分歸被告己○○取得。
三、被告則均以：
  (一)同意原告分割土地之請求，但該土地原即依土地寬度區分為四等分，由原告，被
    告甲○○，被告丁○○、乙○○、丙○○之被繼承人，被告己○○分管，其後除
    原告外，各共有人均於各自分管部份建築房屋居住，故請求依使用現狀分割，如
    有超過應有部份，願向其他共有人價購等語置辯。
  (二)聲明：除被告己○○應給付之補償金額外，如主文所示。
四、本件原告主張系爭土地為兩造所共有，其應有部分原告、被告甲○○、己○○各
    四分之一，被告丁○○、乙○○、丙○○各十二分之一，又系爭土地並無不能分
    割之情事，共有人間且無不得分割之約定，業據提出土地登記簿謄本為證；又本
    件兩造經本院新營簡易庭進行調解程序後，仍無法達成分割之協議，復為本院依
    職權調閱九十一年度營調字第四三號案卷查核屬實，被告對於前揭諸點亦均不爭
    執，自堪信為真實。
五、按共有人得隨時請求分割共有物，但因物之使用目的不能分割或契約訂有不分割
    之期限者，不在此限，民法第八百二十三條第一項定有明文。查系爭土地之地目
    為雜，依都市計畫分區使用係屬一般農業區，其使用目的並無不能分割之情事。
    又兩造間未訂有不分割之特約，亦無法達成分割協議，業如前述，則原告請求分
    割共有物，核與上開法律規定相符，應予准許。
六、次按共有物之分割，應由法院依民法第八百二十四條命為適當之分配，不受當事
    人主張之拘束。於分割共有物時，法院應參酌當事人之聲明、共有物之性質、經
    濟效用及全體共有人之利益等因素為之。又若有共有人不能按其應有部份受分配
    ，或所受分配之不動產，價格不相當者，則應以適當之價格補償之，始符合公平
    經濟之原則。
  (一)經查，系爭臺南縣官田鄉○○段四九六之二號土地東側面臨道路，除最北側現為
    空地外，餘均建有房屋，分別為被告甲○○、丁○○、乙○○、丙○○、己○○
    所有。另於被告甲○○現使用土地中間，有一空地作為公井使用等情，業經本院
    現場勘驗清楚，製有勘驗筆錄附卷可稽。
  (二)原告主張依分割方案乙，以各共有人應有部份比例所得土地面積進行分割，均為
    被告反對，辯稱渠等已於各人分管部份建築房屋，請求依使用現狀進行分割。查
    系爭土地除最北側部份仍屬空地外，餘均已興建房屋，業如前述，且有臺南縣麻
    豆地政事務所九十一年九月二十四日複丈成果圖（即現況圖）在卷足憑，再酌以
    原告對於被告所陳兩造間有分管約定之情並不爭執，可認被告主張屬實。原告雖
    爭執被告所興建房屋均屬違章建築，依法本應拆除，且被告未依應有部份面積而
    貿然興建房屋，事後再以既成事實主張依現狀分割，並不合理云云。然查：
    (1)被告所興建房屋是否有違相關建築法令，要屬臺南縣政府該管局處權責，非司
      法機關所能置喙，至本件所應審酌者，在於兩造所主張分割方式是否有害於經
      濟使用及當事人利益，故原告以被告之房屋本應拆除，主張於本件無保留必要
      之論點，尚難採取。
    (2)對照原告主張之分割方案乙與土地使用現狀，被告甲○○現有房屋將占用甲部
      份（即原告主張分割取得者）四十平方公尺，被告丁○○、乙○○、丙○○現
      共有房屋占用被告乙部份（被告甲○○所應分割取得者）五十六平方公尺，被
      告己○○現有房屋則占用丙部份（六十二平方公尺），此據就本院依職權函請
      臺南縣麻豆地政事務所計算明確，有九十一年十二月十八日土地複丈成果圖可
      佐，則若依原告主張方案進行分割者，顯然被告現有房屋均有占用他人土地之
      問題，並可能因此衍生其他拆屋還地訴訟，除不利該土地經濟效用與共有人之
      利益外，更無助以本訴訟一次解決兩造共有土地糾紛之目的。
    (3)至被告等若有未經其他共有人同意，逾越應有部份興建房屋，因而受有不當得
      利者，則應由自認權利受損者另訴請求，不能作為本件分割方式之考量因素。
    (4)承上諸點，衡之系爭土地由兩造依分管協議各自使用現狀，避免於分割後另生
      訟累，甚而拆除現有房屋致生經濟上損害，以及被告均一致陳明願就現有房屋
      逾越應有部份者以金錢補償等情，本院認依土地使用現狀進行分割之方案，雖
      將使原告所取得之土地面積少於其他共有人，然其短少部份既經補償，經濟上
      已無損失，顯較強依應有部份面積分割，導致被告現有房屋均面臨拆除危險之
      方案為優，原告所主張之分割方案乙，乃不採取，而以現狀進行分割。
七、末就分割後取得土地少於應有部份面積者之補償問題。經本院委託梁瑞庭建築師
    事務所就系爭土地現值進行鑑定，則稱該土地評估現值為每平方公尺新臺幣（下
    同）二千二百元，有土地價格鑑定書一紙存卷。原告雖以該鑑定未參酌土地使用
    情形、鄰近土地繁榮程度、附近土地成交價格等因素，而僅以公告現值加成判定
    土地價值，質疑該鑑定之證明力，惟土地公告現值，乃為直轄市及縣市地政機關
    就轄區內土地，分別區段、地目、地價等級，經常調查地價動態及市價每年編製
    之土地現值表，經地價評議委員會評定後，分區公告者，平均地權條例第四十六
    條可供參照，本件鑑定人對於系爭土地價值之鑑定程序縱屬粗略，其依政府公告
    所評估而得之現值，仍可認已經考量區段、地目、地價等客觀因素，原告上揭質
    疑自不足採，酌以其他被告對於鑑定結果則無意見，本院因以之作為應予補償之
    計算基準。查依現狀進行分割者，原告所分得部份乃現況圖Ａ部份，被告甲○○
    分得Ｂ、Ｃ、Ｄ、Ｅ部份，被告丁○○、乙○○、丙○○分得Ｆ部份，被告己○○則分得Ｇ部份，除被告己○○所分得面積超過應有部份（二百九十七平方公尺
    ）六十六平方公尺外，餘則分別短少四十五平方公尺（原告）、十六平方公尺（
    被告甲○○）、五平方公尺（被告丁○○、乙○○、丙○○），依據首揭說明，
    應由被告己○○對原告及其他被告進行補償，分別為原告九萬九千元，被告甲○○三萬五千二百元，被告丁○○、乙○○、丙○○一萬一千元。
八、本件因係共有物分割，被告之訴訟行為可認係按當時之訴訟程度而為伸張或防禦
    權利所必要，依民事訴訟法第八十一條第二款之規定，應由勝訴之原告亦負擔部
    份訴訟費用。爰依兩造就系爭土地之應有部份比例，宣告各人應負擔之訴訟費用
    如主文第三項。
九、結論：本件原告之訴為有理由，依民事訴訟法第三百八十五條第一項前段，第七
    十八條、第八十一條第二款、第八十五條第一項但書，判決如主文。
中      華      民      國    九十二    年      七      月    十七      日
                                臺灣臺南地方法院民事第一庭
~B法      官  吳坤芳
右為正本係照原本作成
如對本判決上訴，須於判決送達後廿日內向本院提出上訴狀
中      華      民      國    九十二    年      七      月    二十一    日
~B法院書記官  陳信良


司法院資訊處製作；財團法人民間司法改革基金會備份。
